臺灣高等法院民事判決　　　　　　　　　100年度再易字第8號
再　審原告　周素華
訴訟代理人　劉韋廷律師
　　　　　　江皇樺律師
再　審被告　周翠珍
訴訟代理人　林衍鋒律師
上列當事人間清償債務事件，再審原告對於中華民國99年12月28
日本院99年度上易字第648號判決提起再審，本院於100年6月28
日言詞辯論終結，判決如下：
    主  文
再審之訴駁回。
再審訴訟費用由再審原告負擔。
    事實及理由
一、再審原告主張：
  (一)再審被告於第一審訴訟（即臺灣臺北地方法院99年度訴字第
    517號清償債務事件）中，僅否認兩造有借貸關係存在，並
    未辯稱兩造共同投資購買股票，嗣於本院99年度上易字第64
    8號訴訟中（該判決下稱原確定判決），始提出新攻擊防禦
    方法，違反民事訴訟法第447條第1項之規，原確定判決竟准
    許再審被告提出。另原審未就兩造提出之帳戶匯款資料提出
    使兩造辯論，逕於原確定判決中為判決，違反民事訴訟法第
    221條第1項之言詞審理主義及直接審理主義，均具有民事訴
    訟法第496條第1項第1款之適用法規錯誤之事由。
  (二)伊自民國93年6月14日至97年1月24日止，以ATM及電話轉帳
    方式自伊所有之永豐銀行帳戶（帳號：0000000000000）匯
    款予再審被告所有之永豐銀行帳戶（帳號：00000000000000
    ）計新臺幣（下同）24,129,164元，有匯款紀錄（再證一，
    下稱系爭匯款紀錄）為證，遠超過再審被告主張匯予伊之17
    ,372,041元。系爭匯款紀錄於本案訴訟程序中已存在，僅因
    伊未予整理並計算，不知匯予再審被告之金額高達24,129,1
    64元，於本案訴訟後加總計算始知悉，符合大法官第355 號
    解釋、最高法院29年上字第1005號判例意旨，得提起再審之
    訴。另伊之郵政存戶（帳號：00000000000000，再證四）、
    大眾銀行存戶（帳號：000000000000，再證五）、玉山銀行
    （帳號：0000000000000，再證六）存摺資料及第一銀行臨
    櫃存款憑單（再證七）匯予再審被告之金額亦有13,330,776
    元，伊匯款借予再審被告之金額計達37,459,940元，遠超過
    再審被告匯款予伊之金額。又伊匯款予再審被告之相關單據
    （再證八）、伊依再審被告之要求而匯款予第三人之相關單
    據（再證九），均未及審酌。原確定判決竟認再審被告匯款
    予伊之金額，高於伊匯款予再審被告之金額，故兩造間無借
    貸關係，認定再審被告未向伊借款1,057,173元（伊於第一
    審僅請求再審被告返還借款100萬元），而廢棄第一審判決
    命再審被告應給付伊100萬元本息之判決，改判駁回伊在第
    一審之訴，顯有錯誤。爰依民事訴訟法第496條第1項第1款
    、第13款之規定，提起本件再審之訴，爰聲明請求：(一)原確
    定判決廢棄。(二)再審被告在本院前訴訟程序之上訴駁回。
二、再審被告則以：伊否認收到匯款。另交易明細表、銀行及郵
    局之存摺內頁及存款存根聯等證據，均於再審原告保管中，
    屬隨手可得或隨時可向銀行調閱，再審原告顯然於本院前訴
    訟程序事實審言詞辯論終結前，即已知悉上開證物之存在，
    並可將之提出或聲請本院前訴訟程序調查證據，惟再審原告
    自98年9月11日聲請核發支付命令，至99年12月14日本院前
    訴訟程序事實審言詞辯論終結止，均未提出，亦未聲請調查
    證據，顯並非屬於民事訴訟法第496條第1項第13款所謂之新
    證據。又上開證物充其量僅能證明兩造間確有龐大之資金往
    來，並無法證明伊就再審原告自91年11月6日起至91年12月1
    4日止之匯款1,057,137元，與再審原告達成借貸意思表示合
    致，故上開證物縱經斟酌，再審原告仍無法獲得較有利之判
    決等語，資為抗辯。爰聲明請求：駁回再審原告之訴。
三、按民事訴訟法第496條第1項第1款所謂適用法規顯有錯誤，
    係指確定判決所適用之法規顯然不合於法律規定，或與司法
    院現尚有效及大法官會議之解釋，或最高法院有效之判例顯
    然違反者而言（最高法院60年度台再字170號判例參照）。
    經查：
  (一)民事訴訟法第447條第1項本文固規定當事人不得提出新攻擊
    防禦方法，惟其但書明列6款例外之事由，即1.因第一審法
    院違背法令致未能提出者。2.事實發生於第一審法院言詞辯
    論終結後者。3.對於在第一審已提出之攻擊或防禦方法為補
    充者。4.事實於法院已顯著或為其職務上所已知或應依職權
    調查證據者。5.其他非可歸責於當事人之事由，致未能於第
    一審提出者。6.如不許其提出顯失公平者。如具備其中之一
    者，即得於第二審提出新攻擊防禦方法。本件再審被告於第
    一審訴訟中係否認兩造間存有借貸關係，經第一審判決再審
    被告敗訴後，其於第二審上訴時，始提出再審原告有利用再
    審被告之帳戶購買股票，且再審被告亦有匯款予再審原告之
    行為，是再審原告之匯款行為不能證明再審被告向再審原告
    借款等語（見再審被告之上訴狀，附本院648號卷(一)6頁），
    再審被告並提出匯款紀錄為證（見同上卷12至19頁），既然
    再審被告匯款予再審原告之事實非虛構，自難逕以再審原告
    曾經匯款予再審被告1,057,137元之行為，即論斷兩造間必
    有借貸關係。是就兩造間是否有利用帳戶共同購買股票，致
    有互為匯款之行為，再審被告此一防禦方法，難謂無必要，
    如不准其提出，即顯失公平，故本院前訴訟程序准許再審被
    告提出此一防禦方法，核與民事訴訟法第447條第1項第6款
    之規定相符。
  (二)另再審被告於本院前審訴訟程序中，提出再審原告借用帳戶
    以購買股票之資金，已前後匯還再審原告1,075,826元，更
    以電話轉帳方式匯付計17,372,041元（含該1,075,826元）
    予再審原告之防禦方法，本院前審就此一防禦方法，分別於
    99年8月2日、同年月27日之準備程序中，就匯還1,075,826
    元予再審原告之原因事實，及再審原告於存證信函中主張再
    審被告積欠1,800,000元，卻於準備程序中改稱再審被告積
    欠6,470,646元之不吻合處，請再審原告具體陳述理由，是
    本院前審已踐行直接及言詞審理程序，有該準備程序筆錄可
    憑（見本院卷268至270頁），並無再審原告指摘違反直接審
    理主義及言詞審理主義之情形。故再審原告主張原確定判決
    適用法規錯誤云云，洵屬無據。
四、又按當事人發現未經斟酌之證物或得使用該證物者。但以如
    經斟酌可受較有利益之裁判者為限，始得提起再審之訴，此
    觀之民事訴訟法第496條第1項第13款之規定自明。另本條款
    所謂發見未經斟酌之證物，指在事實審言詞辯論終結前已經
    存在之證物，當事人不知有此，致未斟酌，現始知之者，或
    知有該證物之存在，而當時未能提出，致不得使用者而言。
    否則即無所謂發見，其知有該證物得使用而不使用者，亦在
    不得據以提起再審之訴之列（最高法院32年上字第1247號判
    例、80年台上字第2648號判決要旨參照）。經查：再證一之
    交易明細表（見本院卷5至8頁），係再審原告單方面統計之
    文書，並非證物，無民事訴訟法第496條第1項第13款之規定
    適用之餘地。另再審原告指為未經斟酌之證物，無論係郵局
    之存摺內頁、大眾銀行、玉山銀行之存摺內頁，或第一銀行
    存款存根聯（見本院卷34至61頁），或是再審原告匯款予再
    審被告之相關單據（見本院卷216至247頁）、再審原告依再
    審被告之要求而匯款予第三人之相關單據（見本院卷248至
    259頁），均係於再審原告保管中，其於本院前訴訟程序事
    實審言詞辯論終結前，即已知悉上開證物之存在，且無不能
    提出或請求本院前審調查證據之情形，顯與「發現未經斟酌
    之證物」不符合，再審原告執此而為再審事由，亦非正當。
    況上開證物亦只能證明兩造間有多筆資金往來，仍無法證明
    再審原告自91年11月6日起至91年12月14日止，匯款1,057,
    137元予再審被告之行為（即91年11月19日匯25,919元、91
    年12月24日匯235,300元、91年12月2日匯26,500元、91年11
    月28日匯22,000元、91年11月26日匯112,509元、91年12月
    13日匯31,000元、91年12月11日匯43,028元、91年12月3日
    匯27,881元、91年11月8日匯116,000元、91年11月6日匯325
    ,000元、91年11月12日匯92,000元），係肇因於再審被告向
    其借貸，即無法證明兩造間就1,057,137元間存有借貸契約
    ，故上開證物縱使經原確定判決予以斟酌，再審原告仍無法
    獲得較有利益之裁判，再審原告主張具有民事訴訟法第496
    條第1項第13款之再審事由云云，委不足採。
五、綜上所述，再審原告主張原確定判決具民事訴訟法第496條
    第1項第1款、第13款之再審事由，提起本件再審之訴，請求
    廢棄本院第648號確定判決，並駁回再審被告在本院前訴訟
    程序之上訴，以維持第一審判決命再審被告應給付再審原告
    100萬元本息云云，為無理由，不應准許。
六、本件事證已臻明確，兩造其餘攻擊防禦方法及立論之證據資
    料，均經本院審酌後，對判決結果不生影響，爰無庸逐一論
    述，併此敘明。
七、據上論結，本件再審之訴為無理由，依民事訴訟法第505條
    、第449條第1項、第78條，判決如主文
中    華    民    國   100    年    7     月    26    日
                  民事第十六庭
                        審判長法  官  王聖惠
                              法  官  謝碧莉
                              法  官  呂淑玲
正本係照原本作成。
不得上訴。
中    華    民    國   100    年    7     月    26    日
                              書記官  明祖全